【裁判字號】    99,簡上,19
【裁判日期】    990804
【裁判案由】    詐欺
【裁判全文】
臺灣宜蘭地方法院刑事判決              99年度簡上字第19號
上  訴  人
即  被  告  乙○○
上列上訴人因詐欺案件，不服本院簡易庭99年度簡字第152號中
華民國99年3月23日第一審簡易判決（聲請案號：臺灣宜蘭地方
法院檢察署99年度偵緝字第53號），提起上訴，本院管轄之第二
審合議庭判決如下：
    主  文
上訴駁回。
    事  實
一、乙○○於民國98年9月11日下午5時許，依自由時報刊登之徵
    夜間司機廣告撥打電話求職時，經刊登該廣告之姓名年籍不
    詳成年男子要求提供其金融帳戶之存摺、提款卡及密碼作為
    擔保及存入業務上收得款項之用，而乙○○雖明知社會上層
    出不窮之詐騙案件，不法份子經常透過不同管道蒐集他人之
    金融帳戶，以掩飾犯罪避免為警查緝，且一般人於謀職時，
    除相關履歷表等人事資料之寄送外，尚需經由面試程序，僱
    主可藉此瞭解求職者之外型、談吐、工作態度等是否符合需
    求，此並非可經由應徵者提供金融帳戶存摺、提款卡及密碼
    作為擔保可資代替，若僱主有存提業務上收得款項之需要，
    一般係使用公司行號或僱主個人之帳戶，而非使用應徵者或
    受僱人之帳戶，是其可預見該刊登徵才廣告者取得其帳戶相
    關資料之目的係為掩飾不法犯行，避免執法人員循線查緝，
    以確保犯罪所得之不法利益，竟仍以縱有人以其金融帳戶作
    為詐欺取財之犯罪工具，亦不違背其本意之幫助犯意，於98
    年9月11日下午8時許（檢察官聲請簡易判決處刑書及原審判
    決均誤載為97年9月間某日某時許），在臺中市○○路與漢
    口路之漢口國民中學，將其於98年2月23日所開立之兆豐國
    際商業銀行羅東分行帳號00000000000號帳戶之存摺、提款
    卡、密碼，交付予真實姓名年籍不詳之成年男子，而容任該
    成年男子所屬詐欺集團將上開帳戶資料作為財產犯罪工具。
    嗣該詐欺集團成員即基於意圖為自己不法所有之犯意聯絡，
    先後於：(一)98年9月14日下午某時，佯裝係郵局專員撥打電
    話予丙○○，謊稱丙○○ATM轉帳有問題，要求丙○○至自
    動櫃員機操作，致使丙○○陷於錯誤，於98年9月14日下午5
    時40分，在臺中縣梧棲鎮○○路○段921之2號大庄郵局，依
    其指示操作自動櫃員機，而轉帳新臺幣（下同）29,912元至
    乙○○上開銀行帳戶內，旋即遭詐欺集團成員提領一空；(二)
    98年9月14日下午某時，佯裝係購物網站人員撥打電話予甲○○，謊稱因公司作業疏失，誤將甲○○付款方式勾選為分
    期付款，要求甲○○至自動櫃員機操作，致使甲○○陷於錯
    誤，於98年9月14日下午7時18分，依其指示操作自動櫃員機
    ，而轉帳29,912元至乙○○上開銀行帳戶內，旋即遭詐欺集
    團成員提領一空。嗣經丙○○、甲○○分別查覺有異始知受
    騙而報警處理。
二、案經宜蘭縣政府警察局羅東分局報告臺灣宜蘭地方法院檢察
    署檢察官偵查後聲請簡易判決處刑。
    理  由
壹、證據能力部分：
一、按被告以外之人於審判外之言詞或書面陳述，除法律有規定
    者外，不得作為證據；又被告以外之人於審判外之陳述，雖
    不符前4條之規定，而經當事人於審判程序同意作為證據，
    法院審酌該言詞陳述或書面陳述作成時之情況，認為適當者
    ，亦得為證據，刑事訴訟法第159條第1項、第159條之5第1
    項分別定有明文。
二、經查：證人丙○○、甲○○於警詢中所為之陳述（見警卷第
    1頁至第2頁、第4頁至第5頁），雖係被告以外之人於審判外
    之言詞陳述，惟業經被告於審判程序中表示同意作為證據（
    見本院卷第29頁、第47頁），且本院審酌上開言詞陳述作成
    時情況，並無違法之處，認為適當，依上開規定，自得作為
    證據使用，先予敘明。
貳、實體部分：
一、認定犯罪事實所憑之證據及理由：
  (一)訊據被告乙○○固坦承伊有於上開時間見上開報紙徵才廣告
    ，經與真實姓名年籍不詳之成年男子聯繫後，而於上開時間
    、地點，將伊所開立上開帳戶之存摺、提款卡、密碼交付真
    實姓名年籍不詳之成年男子，嗣丙○○、甲○○分別於上開
    時間，因受騙各轉帳29,912元至上開帳戶之事實（見本院卷
    第28頁至第29頁），核與證人丙○○、甲○○於警詢中證述
    情節相符（見警卷第1頁至第2頁、第4頁至第5頁），並有兆
    豐國際商業銀行羅東分行98年10月13日（98）兆銀羅字第00
    207號函附帳號00000000000號帳戶開戶基本資料及客戶歷史
    檔交易明細查詢表各1份、兆豐國際商業銀行羅東分行98年
    11月24日（98）兆銀羅字第00256號函附帳號00000000000號
    帳戶客戶存款資料明細表1份、郵政自動櫃員機交易明細表2
    張、被告提出之98年10月行動電話通話明細及98年9月14日
    自由時報分類廣告各1份在卷足憑（見警卷第3頁、第6頁至
    第10頁、偵卷第4頁至第5頁、本院卷第13頁至第14頁），堪
    認被告此部分供述，核與事實相符。惟被告矢口否認有何幫
    助詐欺取財之犯行，辯稱：伊係因見自由時報刊登徵夜間司
    機之廣告，經聯絡真實姓名年籍不詳之成年男子要求伊提供
    帳戶存摺、提款卡及密碼，作為匯入業務上款項之用，伊始
    依該男子之要求交付上開帳戶資料，伊之目的僅為求得一職
    ，並非資以助力幫助詐欺集團犯罪云云。
  (二)經查：
  1.被告於99年1月3日偵查中供承：「（問：學歷？）國小畢業
    。（問：經歷？）大部分都從事司機工作。…（問：你之前
    應徵司機工作，要交付何物？）就影印身分證、駕照影本給
    老闆。…（問：你應徵司機工作薪水？）對方跟我說1天2,0
    00元，工作內容就是我幫他送貨、收貨款，收完貨款後扣除
    我的工資，我再把貨款存入我的帳戶，對方直接拿我的提款
    卡領錢，我就不用回公司。（問：你之前應徵的司機工作有
    用這樣的方式收取貨款？）沒有。」等語（見偵緝卷第4頁
    至第5頁）；於99年7月21日本院審理中供稱：「（問：你所
    有之兆豐國際商業銀行羅東分行帳號00000000000號帳戶之
    前是做何用？）我是從事司機的工作，之前是在宜蘭縣三星
    鄉的連進貨運擔任司機，老闆會把薪資匯入該帳戶內，我的
    底薪是28,000元，其餘連同加班費每月匯入我的帳戶。（問
    ：你是何時離職？）98年8月14日。…（問：學歷？）國小
    。（問：之前有無看過新聞媒體或報章雜誌報導有人遭詐騙
    的新聞或訊息？）有，…。（問：之前你的老闆是否曾經要
    求你提出存摺、提款卡或密碼？）沒有。（問：你這次為什
    麼會相信對方的說法而把你的帳戶、提款卡及密碼交付？）
    …我應徵時對方跟我說倘若我收到現金之後，不用急著回公
    司，…可以隔天早上把收到的錢匯入我的帳戶即可。（問：
    如果要匯入帳戶可以直接匯到老闆的帳戶，為何要匯入你的
    帳戶？）我有問老闆為何不直接匯入老闆的帳戶，老闆說車
    子、錢、貨物都在我那邊，倘若我不匯款給他，我跑掉他怎
    麼辦，所以一定要我交1個東西給他，所以他跟我說叫我把
    帳戶給他，這樣他不會怕我跑掉。我98年9月14日打電話給
    他，他有接，並跟我說明天晚上要去哪裡，但是隔天我在該
    處等都沒有接到他的電話，我再打電話聯絡就已經打不通。
    …（問：你送過幾次貨？）我都還沒有上班。…（問：當時
    對方有無提出何物給你看，證明他是開設何公司的？）沒有
    ，我當時急著找工作，都沒有問。（問：你把帳戶、提款卡
    、密碼交給對方時，有無想到可能會被用來做為詐欺取財的
    工具？）有，…。」等語（見本院卷第51頁至第54頁），並
    有兆豐國際商業銀行羅東分行98年10月13日（98）兆銀羅字
    第00207號函附帳號00000000000號帳戶開戶基本資料及客戶
    歷史檔交易明細查詢表1份、兆豐國際商業銀行羅東分行98
    年11月24日（98）兆銀羅字第00256號函附帳號00000000000
    號帳戶客戶存款資料明細表1份在卷足憑（見警卷第7頁至第
    10頁、偵卷第4頁至第5頁），且被告於98年9月間未曾因求
    職被騙而交付他人帳戶存摺等物向警方報案或請求協助處理
    ，此亦有臺中縣警察局大甲分局99年6月11日中縣甲警偵字
    第0990008708號函1份在卷可參（見本院卷第42頁）。足認
    被告具有國小畢業之學歷，並有相當之工作及社會經驗，而
    被告於98年2月23日在兆豐國際商業銀行羅東分行開立帳號
    00000000000號帳戶後，自98年2月23日起迄98年8月14日止
    ，該帳戶均供作薪資轉帳使用，被告擔任司機工作之僱主連
    進貨運公司及其他前僱主均未曾要求被告交付帳戶之存摺、
    提款卡及密碼，且被告於98年9月11日下午8時許，在臺中市
    漢口國民中學，將上開帳戶之存摺、提款卡及密碼交付真實
    姓名年籍不詳之成年男子前，對應徵之公司行號名稱、設置
    地點及環境等毫無所悉，亦尚未取得擔任司機工作所需之貨
    車及貨物，已查覺該成年男子要求伊交付上開帳戶資料，顯
    與伊之前正常求職過程有異，並懷疑該成年男子可能持上開
    帳戶資料犯罪，仍將上開帳戶資料交付予該成年男子，甚至
    於98年9月15日伊無法聯繫該成年男子後，猶未立即向兆豐
    國際商業銀行羅東分行辦理掛失手續或報警處理。
  2.按刑法上之故意，可分為直接故意與不確定故意（間接故意
    ），所謂「不確定故意」，係指行為人對於構成犯罪之事實
    ，預見其發生而其發生並不違背其本意者，刑法第13條第2
    項定有明文。又金融機構帳戶係個人理財之重要工具，且關
    係個人財產、信用之表徵，不能隨意交予他人使用，一般具
    有正常辨識能力之人，對於他人會持其所提供之銀行帳戶進
    行犯罪應有所預知，是以行為人若將其所開立之帳戶供他人
    使用，對於他人持用犯罪之事實，自不違背其本意，縱無直
    接證據證明其明知嗣後持有上開帳戶之人之犯罪態樣，然就
    行為人提供之帳戶將被詐欺集團供作匯入詐欺所得之用，顯
    不違反其本意，其自有幫助不法份子詐欺之不確定故意。況
    於金融機構開設存款帳戶暨請領存摺及提款卡，並無任何特
    殊之限制，一般民眾皆得以存入最低開戶金額之方式在不同
    金融機構申請數個存款帳戶使用，乃眾所週知之事實，依被
    告之年齡、智識及社會經驗等，此亦當為被告所知悉，是一
    般合理之人，除本人或與其具密切之關係者，難認有何理由
    可自由使用私人之存摺及提款卡，亦均有應妥善親自持有上
    開物件，以防止被他人冒用之認知。而一般人於謀職時，除
    相關履歷表等人事資料之寄送外，尚需經由面試程序，僱主
    可藉此瞭解求職者之外型、談吐、工作態度等是否符合需求
    ，此並非可經由應徵者提供金融帳戶存摺、提款卡及密碼作
    為擔保可資代替，縱僱主欲查詢應徵者之債信，亦僅須帳號
    或個人之年籍資料即可查詢，斷無須取得應徵者之金融帳戶
    存摺、提款卡甚至密碼之必要，且僱主若有存提業務上收得
    款項之需要，一般亦係使用公司行號或僱主個人之帳戶，而
    非使用應徵者或受僱人之帳戶，此當為具有社會生活經驗之
    成年人所得認識。且近來詐欺集團犯案猖獗，每每利用人頭
    帳戶為犯罪工具，類此案件在社會上層出不窮，並屢經報章
    雜誌及新聞媒體廣為披露，故若任意將自己帳戶之相關物件
    資料交予不明人士，將有遭他人作為詐欺取財犯罪使用，此
    亦當為具有社會生活經驗之成年人所得認識。因此，倘僱主
    以上開原因為由向應徵者要求提供金融帳戶之存摺、提款卡
    甚至密碼，則該人顯係以徵才之名，行蒐集人頭帳戶俾實施
    財產犯罪之實。查本件被告於行為時既係年滿48歲之成年人
    ，且為國小畢業、心智正常之人，並具有相當之工作經驗、
    社會歷練，其就上開情事實難諉為不知，況承前述，被告於
    交付上開帳戶之存摺、提款卡及密碼前，已查覺有異，並懷
    疑真實姓名年籍不詳之成年男子可能持上開帳戶資料犯罪，
    益證被告於98年9月11日下午5時許，依自由時報所刊登之徵
    才廣告撥打電話求職，經真實姓名年籍不詳之成年男子要求
    伊提供金融帳戶之存摺、提款卡及密碼作為擔保及存入業務
    上收得款項之用時，應已認知該成年男子所刊登之徵夜間司
    機廣告，其真正目的並非徵才，而可預見該成年男子取得伊
    帳戶資料之目的係為掩飾不法犯行，避免執法人員循線查緝
    ，以確保財產犯罪所得，竟仍任意將上開金融帳戶資料交付
    該成年男子，迄無法聯繫該成年男子後，猶未立即辦理掛失
    手續或報警處理，被告顯然具有縱有人以其金融帳戶作為詐
    欺取財之犯罪工具，亦不違背其本意之幫助犯意，至為灼然
    。是被告仍以前詞辯稱：伊係因應徵工作始交付該帳戶之存
    摺、提款卡及密碼予真實姓名年籍不詳之成年男子，伊無幫
    助詐欺集團犯罪之故意云云，顯係事後卸責之詞，不足採信
    。
  3.從而，被告基於幫助他人詐欺取財之不確定犯罪故意，於上
    開時間、地點，將上開帳戶之存摺、提款卡、密碼，交付予
    真實姓名年籍不詳之成年男子，而容任該男子所屬詐欺集團
    利用上開帳戶作為詐欺取財犯罪工具之事實，事證明確，犯
    行堪以認定。
二、論罪科刑之理由：
  (一)按刑法上之幫助犯，係對於犯罪與正犯有共同之認識，而以
    幫助之意思，對於正犯資以助力，而未參與實施犯罪之行為
    者而言（最高法院75年度台上字第1509號、88年度台上字第
    1270號判決意旨參照）。是以，如未參與實施犯罪構成要件
    之行為，且係出於幫助之意思提供助力，即屬幫助犯，而非
    共同正犯。本件被告基於幫助之犯意，藉由提供上開帳戶之
    存摺、提款卡及密碼予犯罪集團成員，致上開犯罪集團成員
    利用被告之幫助，意圖為自己不法之所有，以上開方式實施
    詐騙，致使上開被害人陷於錯誤轉帳至被告所提供之上開帳
    戶內，是被告前開所為係參與詐欺取財罪構成要件以外之行
    為，且在無證據證明被告係以正犯而非以幫助犯之犯意參與
    犯罪之情形下，應認其所為係幫助犯而非正犯行為。核被告
    乙○○所為，係犯刑法第30條第1項、第339條第1項之幫助
    詐欺取財罪。
  (二)被告對詐欺正犯提供帳戶，資以助力，但並未參與詐欺犯罪
    行為之實行，應屬幫助他人實行犯罪行為，為幫助犯，依刑
    法第30條第2項之規定減輕其刑。
  (三)被告係以一提供帳戶之幫助行為，同時幫助詐欺集團詐得被
    害人丙○○、甲○○之財物，係一行為而觸犯2個幫助詐欺
    取財既遂罪，為想像競合犯，應從一幫助詐欺取財罪處斷。
  (四)原審以被告罪證明確，因而適用刑事訴訟法第449條第1項前
    段，刑法第339條第1項、第30條1項、第2項、第55條（原審
    判決漏未記載）、第41條第1項前段，刑法施行法第1條之1
    第1項、第2項前段規定。並審酌被告犯罪之目的、手段、犯
    罪所生損害及犯罪後之態度等一切情狀，量處被告有期徒刑
    3月，並諭知易科罰金之折算標準。經核原審判決認事、用
    法及量刑均適法、妥當，應予維持，被告否認犯罪，提起上
    訴，為無理由，應予駁回。
三、適用之法律：
    刑事訴訟法第455條之1第1項、第3項、第368條。
本案經檢察官劉惟宗到庭執行職務。
中    華    民    國    99    年    8     月    4     日
                  刑事第二庭  審判長法  官  林惠玲
                                    法  官  劉家祥
                                    法  官  蘇錦秀
以上正本證明與原本無異。
本判決不得上訴。
                                    書記官  林慶生
中    華    民    國    99    年    8     月    5     日
【附錄本案論罪科刑法條】
★刑法第339條第1項：
意圖為自己或第三人不法之所有，以詐術使人將本人或第三人之
物交付者，處5年以下有期徒刑、拘役或科或併科1千元以下罰金
。

司法院資訊處製作；財團法人民間司法改革基金會備份。
